臺灣屏東地方法院民事判決　九十年度簡上字第九一號
　　上　訴　人　乙○○
　　　　　　　　甲○○
　　右　一　人
　　訴訟代理人　曹碧仁
　　右二人
　　訴訟代理人　孔福平律師
　　被上訴人　　戊○○
　　　　　　　　丁○○
　　　　　　　　丙○○○
　　兼右二人
　　訴訟代理人　蘇恒振
右當事人間請求塗銷地上權登記事件，上訴人對於中華民國九十年六月五日本院潮州
簡易庭九十年度潮簡字第二四號第一審判決提起上訴，本院判決如左：
　　主　　　文
原判決廢棄。
被上訴人應就被繼承人蘇水金所遺坐落屏東縣林邊鄉○○段二一０地號（重測前地號
：林邊段四五三地號），於民國四十七年十月二十八日以東地字第００二０二０號收
件所為之地上權設定登記，（權利證明書字第四七屏林他字第０一五號）辦理繼承登
記。
被上訴人應將前項地上權登記予以塗銷。
第一、二審訴訟費用由被上訴人負擔。
　　事　　　實
甲、上訴人方面：
一、聲明：求為判決如主文所示。
二、陳述：除與原審判決所載相同者，茲予引用外，補稱：
（一）被上訴人之被繼承人蘇水金所遺坐落林邊鄉○○段二一０地號（重測前為林邊
　　　段四五三地號）（以下簡稱系爭土地），於土地分割訴訟時，被上訴人中之戊
　　　○○、蘇恒振當時均表示鐵架鐵皮屋為戊○○、蘇恒振、丁○○、蘇恒毅所共
　　　有，且已廢棄，如分割上需要，同意拆除等語，而系爭土地上之地上權設定，
　　　係為搭建鐵架鐵皮木材工廠為目的而設定登記，設定後歷年並已知經營木材行
　　　，而該木材工廠已十餘年未營業，況該木材行出入口土地即同段一九五之四地
　　　號，亦經法院拍賣為他人取得土地所有權而無出入口。
（二）且系爭土地乃坐落都市計劃內住宅區：依都市計劃法台灣省施行細則第十五條
　　　第二款規定：住區宅為保護住居環境而劃定，不得有使用電力及氣體燃料，超
　　　過三區馬力，電熱超過三十佤，作業廠房之樓地板面積合計不得超過一００平
　　　方公尺（約三０坪）。被上訴人主張之新乾製材工廠，非但於八十六年十二月
　　　九日擅自歇業，並於八十九年七月二十九日經公告註銷營利事業登記，且依前
　　　揭規定，顯已不能經營木材工廠。其設定地上權之目的，業已消滅。
（三）被上訴人復主張，系爭地上權登記，為永久地上權，唯地上權未定期限者，正
　　　足以表示當事人不願受期限拘束之意。系爭土地上之系爭地上權雖為被繼承人
　　　蘇水金所設定登記，唯蘇水金於六十五年七月四日去世，新乾製材工廠則由蘇
　　　水金之子蘇恒毅經營，蘇恒毅非但於八十六年十二月九日擅自歇業，並經八十
　　　九年七月二十九日公告註銷營利事業登記，而於鈞院八十六年訴字第六八六號
　　　分割共有物事件，戊○○、蘇恒振亦陳明鐵架鐵皮木材行已廢棄不使用，該建
　　　物實際亦經廢棄不堪使用，亦有鈞院履勘筆錄足參，日後又不能經營製材工廠
　　　，顯見地上權設置之目的已達成。
（四）而未定存續期限之地上權，當事人得隨時終止，原則上土地所有權人及地上權
　　　人得隨時終止之。本件上訴人訴請塗銷地上權登記，即有以訴狀之送達，為終
　　　止之意思表示外，茲再以本書狀之送達，為終止地上權之意思表示。
三、證據：除援用原審之立證方法外，補提出地籍圖謄本、現場附圖、土地登記謄本
　　、八十三年九月二十三日切結書各一件、照片十一張為證，及聲請向屏東縣政府
　　、屏東縣稅捐稽徵處查詢新乾製材工廠之營業情形、向屏東縣東港地政事務所查
　　詢系爭土地地上權設定情形及位置圖、及調閱本院八十六年度訴字第六八六號民
　　事卷並聲請勘驗現場。
乙、被上訴人方面：
一、聲明：求為判決駁回上訴，第二審訴訟費用由上訴人負擔。
二、陳述：除與原審判決所載相同者，茲予引用外，補稱：
（一）當初分割共有系爭土地之時，並無表示要拋棄地上之鐵架鐵皮屋，僅是蘇恒毅
　　　個人之意思。
（二）新乾木材工廠先前為蘇恒毅所經營，之後才停止營業三至四年，非如上訴人所
　　　稱十餘年未經營。且雖蘇恒毅死亡後目前暫無經營，將來仍有繼續經營之打算
　　　。
（三）至於木材工廠原出出中山路之出入口雖因由他人取得土地所有權無法進出，因
　　　仍有其他出入口，不當然致使工廠無法使用。
（四）系爭土地上目前上訴人共有之建物包括林邊鄉○○段一三八、一三九、一四０
　　　建號等三棟房屋，及未辦理保存登記之鐵架鐵皮屋等房屋。
（五）又系爭土地上之地上權設定於四十七年十月二十八日設定時，其他事項欄既未
　　　記載任何設定之目的，且依民法第八百四十一條之規定，地上權亦不因工作物
　　　或竹木之滅失而消滅，則上訴人所稱系爭土地上木材廠已停止營業多年，現無
　　　設定地上權之目的，地上權應已消滅，並無法律上依據。
三、證據：除援用原審之立證方法外，補提出地籍圖謄本、土地登記謄本、建物登記
　　謄本四件、屏東縣東港地政事務所建物測量成果圖三件、遺產稅免稅證明書、遺
　　產明細表、屏東縣稅捐稽徵處東港分處九十年度契稅繳款書、買賣所有權移轉契
　　約書、屏東縣林邊鄉公所九十年十一月二日（九０）林鄉經字第八八三二號函各
　　一件為證。
丙、本院依聲請調閱本院八十六年度訴字第六八六號民事卷、勘驗現場，及依職權查
　　詢蘇恒毅之繼承人繼承情形。
　　理　　　由
一、上訴人起訴主張：坐落屏東縣林邊鄉○○段二一０地號（重測前林邊段四五三地
　　號之土地，係由被上訴人之共同被繼承人蘇水金先於三十八年七月二十五日，買
　　得應有部分一０一一九分之一六一四；同年十一月三日，又買得其中應有部分一
　　０一一九分之四二；連同四十七年十月二十八日所買得應有部分一０一一九分之
　　九００，合計應有部分為一０一一九分之三四五六，同日即四十七年十月二十八
　　日並以屏東縣東港地政事務所東地字第二０二０號就系爭土地之應有部分三三七
　　三分之三四０，設定永久地上權登記（以下簡稱系爭地上權）；六十五年八月二
　　十五日蘇水金去世，系爭土地蘇水金所遺應有部份由被告四人平均繼承，並於六
　　十五年十一月二十五日辦理繼承登記；被上訴人丁○○、蘇恒毅共有系爭土地之
　　應有部分各一０一一九分之八六四，分別於八十六年六月十六日及八十七年四月
　　一日，由上訴人乙○○、甲○○拍賣取得並已為所有權移轉登記，而八十八年十
　　二月十五日本院八十六年度訴字第六八六號分割共有物事件中，就系爭土地請求
　　分割，其中如附圖所示編號Ａ部分，面積二００．四五平方公尺歸乙○○取得、
　　編號Ｂ部分，面積二００．四五平方公尺，歸甲○○取得，其中坐落系爭土地上
　　為被上訴人共有之建物包含倉庫、鐵架鐵皮屋等房屋仍坐落上訴人分割取得之系
　　爭土地上等情，業提出土地登記謄本、本院上開民事判決等為證，被上訴人對上
　　述主張亦無爭執，本院復依職權調閱上開民事卷宗審閱結果屬實，上訴人前開主
　　張自可信為真實。
二、其次上訴人主張被上訴人戊○○、蘇恒振於本院前述分割共有物事件中均表示鐵
　　架鐵皮建物為被上訴人戊○○、蘇恒振、丁○○、蘇恒毅所『共有』並『已廢棄
　　』、『如分割上有需要，同意拆除』。而該廢棄之鐵架鐵皮建物，既坐落於該分
　　割共有物民事判決如附圖一所示Ａ、Ｂ部分土地上。而蘇水金就系爭土地共有應
　　有部分為一０一一九分之三四五六，並為應有部分一０一一九分之一０二０（即
　　三三七三分三三四０）之地上權設定，系爭土地上之該地上權設定，與民法第八
　　百三十二條所定「在他人之土地上」之要件未符，該地上權之設定，本屬不成立
　　之生效；退而言之，依據民法第七百六十二條規定，亦因與所有權混同而消滅；
　　被上訴人既已表示系爭鐵架鐵皮建物為已廢棄，並因分割需要同意拆除，且系爭
　　土地原有之新乾木材工廠亦停止營業多年，依據民法第八百三十二條規定，該地
　　上權之設定，已失其目的，又依同法第八百三十四條規定地上權人並已拋棄其地
　　上權，地上權並亦因而消滅，地上權之設定或因未成立生效或因前述原因消滅，
　　地上權人均負有塗銷地上權登記之義務，爰依民法第七百六十七條之規定訴請被
　　上訴人於辦理繼承登記後塗銷系爭土地之地上權登記等情。
三、被上訴人則均以：上訴人於買受系爭土地時即已知悉系爭地上權之設定，系爭土
　　地上有鐵皮屋，內有木材工廠設備，該木材工廠原為蘇恒毅經營，迄今約三、四
　　年未運作，被上訴人戊○○、蘇恒振雖曾於本院八十六年訴字第六八六號分割共
　　有物事件中陳明系爭土地上第一三八、第一三九及第一四０建號建物已廢棄不使
　　用，如分割上有需要，可予拆除等語，惟此項陳明並未經過半數之共有人同意，
　　不生效力，亦無拋棄地上權之意思表示，且木材工廠將來仍有經營之計畫，且當
　　初設定地上權之初，並未特定設定之目的，不能以木材工廠未經營之事實即認為
　　系爭地上權之使用目的已達而消滅之等語，資為抗辯。
四、是依前述本件主要爭點為系爭地上權之設定有無違反民法第八百三十二條所定之
　　要件，致使系爭地上權之設定不成立生效？或因與所有權混同而消滅？及因被上
　　訴人已表示系爭鐵架鐵皮建物既廢棄，因分割需要同意拆除，而認地上權之設定
　　目的已達？並已拋棄其地上權？經查：
（一）按共有人依其應有部分，對於共有物享有用益權，而此用益權乃一抽象標準，
　　　而共有人之應有部分係抽象存在於共有物之任何微小部分上，非存在於特定部
　　　分，其內容與所有權相同，僅行使權利應受限制，因之對於超過應有部分之範
　　　圍，亦存在於他人所有土地上之範圍上，因之就共有土地之設定地上權，無異
　　　於亦在共有土地他人之應有部分範圍使用土地，就此與民法第八百三十二條所
　　　規定在他人土地上之要件並無不符之處。查蘇水金就系爭土地其中應有部分三
　　　三七三分之三四０所設定之永久地上權登記，其所設定登記之文件因逾保管期
　　　限已無從查閱其特定具體位置一節，此經屏東縣東港地政事務所以九十年十一
　　　月三十日九０屏港地一字第九零九七號函覆本院在卷，而系爭地上權既為地政
　　　機關所准許登記，即非無效，且參酌前述說明，系爭地上權之設定並無違背民
　　　法上開規定，是以上訴人主張系爭地上權登記違反法律規定之要件尚未成立生
　　　效之主張容屬有誤。
（二）又查系爭地上權既為使用他人土地之目而設定，其使用範圍於無法確切查明之
　　　餘，自以系爭土地上現存之地上物現況為地上權存在範圍之參考，此與地上權
　　　已在他人土地上有工作物之要件亦屬相符，而系爭地上權已存在於系爭土地上
　　　之建物為其具體位置，亦有建物測量成果圖附卷可參，而該地上物之位置於共
　　　有物分割前雖坐落特定位置，亦同時分布在他共有人抽象地存在之應有部分所
　　　有權之上，非全然係將地上權設定於蘇水金自己之土地上，此與民法所規定混
　　　同要件並不相符。是以系爭地上權無與蘇水金之所有權發生混同之情形甚明，
　　　是上訴人主張本件有混同而消滅系爭地上權之原因即屬無據。
（三）又查系爭土地上於分割前之使用現況如附圖二所示之Ａ、Ｅ部分為被上訴人共
　　　有建物占用之，於前案分割共有物事件中雖為被上訴人戊○○、蘇恒振於訴訟
　　　中陳明既已廢棄，並因分割需要可予拆除等語（見該民事卷第一百三十三頁）
　　　，而此為部分共有人之陳述，尚難拘束被上訴人全體共有人，是該意思表示尚
　　　不足以認定為全體共有人已拋棄地上物之意思，且審酌上訴人提出切結書係同
　　　意建物為清償而同意受處分，有該切結書附卷可稽，該切結書之內容與純拋棄
　　　權利之意思表示有間，是本件上訴人主張被上訴人有拋棄地上物之意思，認地
　　　上權設定目的已失一節，並無可採。
（四）另查，附圖一上訴人所分得系爭土地上現為鐵架鐵皮建物占用，為新乾木材工
　　　廠之一部分，目前呈現廢棄未用狀態，此經本院勘驗現場無誤，製有勘驗筆錄
　　　在卷可稽，亦為兩造所不爭執，並有照片八張附卷可稽，而查上訴人所分得土
　　　地上之上開建物，其面積共七百九十九點一一平方公尺，即如附圖二之Ａ部分
　　　，如加計附圖二Ｅ部分磚造蓋瓦建物，面積二百九十四點五一平方公尺，共達
　　　一千０九十三點六二平方公尺，而蘇水金之應有部分為一０一一九分之三四五
　　　六，設定之系爭地上權為三三七三分之三四０，如以分割前之系爭土地原面積
　　　二千三百四十七點六四平方公尺換算面積結果，分別為八百０一點八平方公尺
　　　與二百三十六點六四平方公尺，有分割前土地登記謄本可稽（見原審卷第十一
　　　至二十五頁）。而被上訴人共有之建物即坐落系爭土地上同段建號一三八，一
　　　三九、一四０等建物（按：蘇恒毅死亡後其共有部分由被上訴人即母親丙○○
　　　○繼承之），均為四十八年三月二十七日所為建物登記，此與地上權四十七年
　　　間設定之時間接近，面積分別為二０四點九六、七八點一０、七一點八二平方
　　　公尺，合計為三五四．八八平方公尺，核其面積與附圖二Ａ部分顯較少，另互
　　　核建物成果圖與附圖Ａ部分之現況位置，上述三建號之建物顯然僅占用少數部
　　　分，其餘均為未保存登記之鐵架鐵皮屋所占用等情，除有本院前開勘驗筆錄可
　　　稽外，亦有上述成果圖附卷足稽，而加總蘇水金之地上權與應有部分面積，與
　　　附圖二Ａ、Ｅ部分面積相比較，前者為一千０三十八點四四平方公尺，後者為
　　　一千０九十三點六二平方公尺，相差僅五十五點一八平方公尺，再參酌前述建
　　　物之保存登記時間，足以推斷系爭地上權實際存在位置應於附圖二Ａ、Ｅ部分
　　　上，而此使用事實亦為兩造所不爭執。而系爭土地上之現況為該鐵架鐵皮屋等
　　　地上物均無任何木材工業之機器存放，空置無物，塵灰甚厚重，呈現廢棄之狀
　　　況，有本院勘驗筆錄可稽，再參以新乾製材工廠自八十六年十二月九日歇業迄
　　　今仍未開始營業等情節，有屏東縣稅捐稽徵處東港分處九十一年三月十四日屏
　　　稅東分營字第○九一○○○五三一七號函在卷可憑，雖被上訴人陳稱將來有繼
　　　續經營之計畫，亦僅空言而無具體經營之計畫提供審酌，而按地上權以在他人
　　　土地上有建築物，或其他工作物、或竹木為目的而使用其土地之權，而以有建
　　　築物為目的使用之者，解釋上應認為於建築物無法使用為止，應認地上權之使
　　　用目的已達，而得參酌土地法第一百零三條關於基地租賃之法理予以收回之。
　　　被上訴人雖以地上權之設定目的未特定限於木材廠經營使用等詞置辯，然查系
　　　爭土地上之木材工廠於七十年迄於八十六年歇業時止，近十六年之使用時間均
　　　為工廠之用，且實際上已多年無使用之事實，且建物亦陳舊不堪呈現廢棄之狀
　　　態，如任被上訴人所有陳舊不堪之建物存在仍爭執地上權使用目的未達，顯與
　　　地上權存在之立法用意未相符合，亦妨害土地之充分使用，是參酌上開說明，
　　　應認本件地上權之存續因建物之老舊不堪而認地上權使用目的已達，而准土地
　　　所有權人終止後收回之。是本件上訴人之主張應為可採。
（五）再查，本件地上權上訴人於審理中為終止之意思表示，並請求被上訴人就被繼
　　　承人蘇水金所遺系爭地上權辦理繼承登記後再予以塗銷之，以該地上權因使用
　　　目的達成而消滅，且為上訴人就其等分得部分終止設定之意思，則系爭地上權
　　　已消滅，被上訴人依法即應辦理繼承登記後塗銷之，原審判決未審酌及此而為
　　　駁回上訴人第一審之請求，尚有未洽，上訴意旨指摘原審判決不當，求予廢棄
　　　改判，自有理由，爰由本院廢棄原判決並改判如主文第二、三項所示內容。
五、因本件事證已臻明確，兩造其餘主張陳述及所提之證據，均毋庸再予審酌，附此
　　敘明。
據上論結，本件上訴為有理由，依民事訴訟法第四百三十六條之一第三項、第四百五
十條、第八十五條第二項，判決如主文。
中　　　華　　　民　　　國　　九十一　　年　　　七　　　月　　三十一　　日
　　　　　　　　　　　　　　　　　　臺灣屏東地方法院民事第二庭
~B審判長法官　孫國禎
~B法　　　官　沈佳宜
~B法　　　官　潘　快
右正本證明與原本無異。
不得上訴
~B法院書記官　鄭美雀
中　　　華　　　民　　　國　　九十一　　年　　　八　　　月　　　二　　　日
